【裁判字號】    96,訴,9435
【裁判日期】    970813
【裁判案由】    遷讓房屋等
【裁判全文】
臺灣臺北地方法院民事判決              96年度訴字第9435號
原      告  交通部臺灣鐵路管理局
法定代理人  己○○
訴訟代理人  龔維智律師
複  代理人  丙○○
被      告  甲○○
            乙○○
            戊○○
            丁○○
            癸○○
            壬○○
            辛○
            庚○
            子○○
            丑○○
            卯○○
            寅○○
上列當事人間請求遷讓房屋等事件，本院於民國97年7 月30日詞
辯論終結，判決如下：
    主      文
被告甲○○、乙○○應將坐落臺北市○○區○○段二小段五七五
之一地號土地上之一○六三建號，即門牌號碼臺北市○○區○○
路二段二六六巷二弄一號二樓之房屋返還原告，並自民國九十六
年十二月十五日起至返還上開房屋之日止，按月給付原告新臺幣
肆仟玖佰玖拾柒元。
被告戊○○、丁○○應將坐落臺北市○○區○○段二小段五七五
之一地號土地上之一○八四建號，即門牌號碼臺北市○○區○○
路二段二六六巷二弄四號三樓之房屋返還原告，並自民國九十六
年十二月十二日起至返還上開房屋之日止，按月給付原告新臺幣
肆仟陸佰玖拾玖元。
被告癸○○應將坐落臺北市○○區○○段二小段五七五之一地號
土地上之一○七三建號，即門牌號碼臺北市○○區○○路二段二
六六巷二弄五號四樓之房屋返還原告，並自民國九十七年三月二
十一日起至返還上開房屋之日止，按月給付原告新臺幣肆仟捌佰
玖拾參元。
被告壬○○、辛○、庚○應連帶將坐落臺北市○○區○○段二小
段五七五之一地號土地上之一○九五建號，即門牌號碼臺北市○○區○○路二段二六六巷四弄一號三樓之房屋返還原告，並自民
國九十七年三月二十一日起至返還上開房屋之日止，按月連帶給
付原告新臺幣肆仟柒佰零伍元。
被告子○○、丑○○、卯○○及寅○○應連帶將坐落臺北市○○
區○○段二小段五七五之一地號土地上之一一一四建號，即門牌
號碼臺北市○○區○○路二段二六六巷四弄四號三樓之房屋返還
原告，並自民國九十六年十二月十四日起至返還上開房屋之日止
，按月連帶給付原告新臺幣肆仟陸佰玖拾元。
訴訟費用由被告甲○○、乙○○共同負擔百分之二十；被告戊○○、丁○○共同負擔百分之二十；被告癸○○負擔百分之二十；
被告壬○○、辛○及庚○連帶負擔百分之二十；被告子○○、丑
○○、卯○○及寅○○連帶負擔百分之二十。
本判決於原告均以新臺幣肆拾萬元分別為第一、二、三、四、五
項之被告供擔保後，得假執行。但被告子○○、丑○○、卯○○
及寅○○於假執行程序實施前，以新臺幣壹佰壹拾貳萬伍仟伍佰
玖拾參元為原告預供擔保，得免為假執行。
    事實及理由
一、本件被告經合法通知，均未於言詞辯論期日到場，核無民事
    訴訟法第386 條所列各款情形，爰依原告之聲請，由其一造
    辯論而為判決。
二、原告起訴主張：
  (一)坐落臺北市○○區○○段2小段575 之1地號土地為國有土地
    ，其上同小段1063建號即門牌號碼臺北市○○區○○路2 段
    266巷2弄1號2樓房屋（下稱系爭甲房屋）、1084建號即即門
    牌號碼臺北市○○區○○路2段266 巷2弄4號3樓房屋（下稱
    系爭乙房屋）、1073 建號即門牌號碼臺北市○○區○○路2
    段266巷2弄5號4樓房屋（下稱系爭丙房屋）、1095建號即門
    牌號碼臺北市○○區○○路2段266 巷4弄1號3樓房屋（下稱
    系爭丁房屋）、1114建號即門牌號碼臺北市○○區○○路 2
    段266巷4弄4號3樓房屋（下稱系爭戊房屋）亦均屬國有財產
    ，原告為系爭土地與房屋之管理機關，並將系爭房屋作為宿
    舍之用。依臺灣鐵路管理局員工管理須知第18條規定：借（
    配）住宿舍，如未實際居住，任其空置或請他人居住看管者
    ，管用單位查明屬實應即收回處理；及第23條第2 項後段規
    定：退休死亡且子女成年時，應於三個月內遷出，逾期不遷
    出者，依法訴訟收回。復按行政院人事行政局民國95年7 月
    31日局授住字第0950305910號函示，系爭房屋准予續住至95
    年12月31日，並應於96年3月31日前返還。
  (二)然系爭甲房屋原配住人甲○○自96年2月5日出境迄今未再返
    台，有內政部警政署入出境管理局之入出境記錄可稽，現則
    由被告甲○○之子乙○○使用中。系爭乙房屋原配住人戊○○自94年10月29日出境迄今未再返台，有內政部警政署入出
    境管理局之入出境記錄可稽，現則由被告戊○○之子丁○○
    居住系爭使用中。系爭丙房屋原配住人癸○○自94年10月26
    日出境迄今未再返台，有內政部警政署入出境管理局之入出
    境記錄可稽，現則空置無人居住。系爭丁房屋原配住人郭宗
    珪於87年2月7日死亡，其繼承人為被告壬○○、辛○、庚○
    及大陸地區人民郭宜、郭宇、郭寄、郭完，因郭宜、郭宇、
    郭寄、郭完未依法於期限內為繼承之表示，視為拋棄繼承，
    現宿舍無人居住，自應由繼承人負返還義務。而系爭戊房屋
    原配住人嚴衛榮於85年4月6日死亡，其配偶嚴張景芬於94年
    8 月10日死亡，繼承人為被告子○○、丑○○、卯○○及寅
    ○○，亦應負返還義務。因各被告已無使用系爭房屋之權利
    ，原告乃以起訴狀為終止使用借貸契約之意思表示，並依民
    法第470條、第767條規定請求其等返還房屋。又原告終止借
    貸關係後，被告於返還房屋前係無法律上之原因而受利益致
    原告受損害，為此原告另依民法第179 條不當得利之規定，
    請求金額依土地法第97條之規定以土地及其建築物申報總價
    5%計算，本件土地96年1 月申報地價每平方公尺為新臺幣（
    下同）54,200元，建物部分均為4層建物，土地面積以1/4計
    算，房屋申報總價則依臺北市稅捐稽徵處房屋稅籍證明書計
    算，則系爭甲房屋面積為18.3475平方公尺【（70.39+3）÷
    4＝18.3475 】，房屋現值為204,900元，原告得按月請求返
    還之不當得利金額為4,997元【（54,200×18.3475+204,900
    ）×5%÷12＝4,997】；系爭乙房屋面積為18.3375平方公尺
    【（69.85+3.5）÷4＝18.3375】，房屋現值為133,800元，
    原告得按月請求返還之不當得利金額為4,699 元【（54,200
    ×18.3375+133,800）×5%÷12＝4,699】；系爭丙房屋面積
    為18.3475平方公尺【（70.39+3）÷4＝18.3475】，房屋現
    值為179,800元，原告得按月請求返還之不當得利金額為4,8
    93元【（54,200×18.3475+179,800）×5%÷12＝4,893】；
    系爭丁房屋面積為18.3475平方公尺【（70.39+3）÷4＝18.
    3475】，房屋現值為134,800 元，原告按月可請求返還之不
    當得利金額為4,705元【（54,200×18.3475+134,800）×5%
    ÷12＝4,705】；系爭戊房屋面積為18.3375平方公尺【（69
    .85+3.5）÷4＝18.3375】，房屋現值為131,700元，原告得
    按月請求返還之不當得利金額為4,690元【（54,200×18.33
    75+131,700）×5%÷12＝4,690 】。並聲明：除供擔保為假
    執行宣告之金額外，如主文所示。
三、被告甲○○、乙○○、戊○○、癸○○、壬○○、辛○、庚○、子○○、丑○○、卯○○未於言詞辯論期日到場，亦未
    提出書狀作何聲明或陳述。而被告丁○○則辯稱伊幫父親即
    被告戊○○管理系爭乙房屋，現仍居住中，且依管理須知規
    定，仍有居住之權利，希望待父親回國後再處理，並聲明：
    駁回原告之訴。被告寅○○亦辯稱：父親死亡後子女並沒有
    占有使用系爭戊房屋，只留有父親之遺物在內，希望等其他
    兄弟姊妹回國後再行處理等語，並聲明：(一)原告之訴及假執
    行之聲請均駁回。(二)如受不利判決，願供擔保請准宣告假執
    行。
四、原告主張之事實，業據其提出與所述相符之土地登記謄本、
    建物登記謄本、臺北市稅捐稽徵處房屋稅籍證明書、臺灣鐵
    路管理局員工宿舍管理須知、行政院人事行政局95年7 月31
    日局授住字第0950305910號函、內政部入出國及移民署入出
    國日期證明書、戶籍謄本、繼承系統表、員工及其親屬調查
    表等件為證（本院卷第8 頁至第47頁），且被告甲○○、乙○○、戊○○、癸○○、壬○○、辛○、庚○、子○○、丑
    ○○、卯○○既不於言詞辯論期日到場爭執，亦不提出書狀
    答辯以供本院參酌，是依上開證據，已堪信原告之主張為真
    實。至於被告丁○○雖辯稱伊仍有續住之權利云云，惟依臺
    灣鐵路管理局員工宿舍管理須知第18條規定：「借（配）住
    宿舍，如未實際居住，任其空置或請他人居住看管者，管用
    單位查明屬實應即收回處理，而被告丁○○既已自陳現由其
    使用系爭乙房屋，被告戊○○在國外而未實際居住等語，且
    被告戊○○雖仍設籍於臺北市○○路○段266 巷2弄4號3樓，
    然依內政部入出國及移民署入出國日期證明書之記載，被告
    戊○○自94年10月29日出境後即未曾入境，且法院送達文書
    亦經以「應送達處所查無此人」為由遭退回，此有本院送達
    證書可參（本院卷第62頁），足徵被告戊○○確無實際居住
    之事實，則原告依臺灣鐵路管理局員工宿舍管理須知第18條
    規定，以起訴狀繕本為終止使用借貸契約之意思表示，應已
    生合法終止之效果，而被告丁○○又無其他可合法續住之權
    利，所辯自屬無據，難以採信，至於被告戊○○是否回國處
    理，與原告行使其權利無涉，自難以此為由拒絕返還房屋。
    而被告寅○○雖辯稱其未使用系爭戊房屋云云，惟其已自陳
    於屋內仍放置父親之物品，且又未提出拋棄繼承或限定繼承
    之證據，則其本於繼承人之地位自應概括繼承被繼承人之權
    利義務，是系爭戊房屋既仍放置私人物品，難認無使用之事
    實，被告寅○○所辯，難以採信。從而，原告依前揭使用須
    知之規定終止使用借貸契約，且各被告已無續住之權利，則
    原告依民法第470條、第767條規定，請求被告返還系爭房屋
    ，為有理由，應予准許。又按無法律上之原因而受利益，致
    他人受損害者，應返還其利益。民法第179 條前段定有明文
    。且無權占有他人土地，可能獲得相當於租金之利益為社會
    通常之觀念，最高法院61年臺上字第1695號判例可資參照。
    被告等人無權占有系爭房屋，受有相當於租金之利益，自應
    負返還義務。而按城市地方房屋之租金，以不超過土地及其
    建築物申報總價年息百分之十為限。土地法第97條第1 項定
    有明文。又所謂土地之總價額，係指法定地價而言，土地所
    有權人依土地法所申報之地價為法定地價；公有土地以公告
    地價為申報地價，免予申報；又建築物價額依該管市、縣地
    政機關估定之價額，土地法第148 條、同法施行細則第25條
    、平均地權施行條例第16條前段分別定有明文。查系爭土地
    為公有土地，96年1 月之公告地價每平方公尺為54,200元、
    系爭甲房屋之價額為204,900元、系爭乙房屋之價額為133,8
    00元、系爭丙房屋之價額為179,800 元、系爭丁房屋之價額
    為134,800元、系爭戊房屋之價額為131,700元，此有上開土
    地登記謄本與臺北市稅捐稽徵處房屋稅籍證明書可證，從而
    ，系爭甲房屋面積為18.3475 平方公尺【（70.39+3）÷4＝
    18.3475】，房屋現值為204,900元，原告得按月請求返還之
    不當得利金額即為4,997元【（54,200×18.3475+204,900）
    ×5%÷12＝4,997】；系爭乙房屋面積為18.3375平方公尺【
    （69.85+3.5）÷4＝18.3375】，房屋現值為133,800元，原
    告得按月請求返還之不當得利金額即為4,699 元【（54,200
    ×18.3375+133,800）×5%÷12＝4,699】；系爭丙房屋面積
    為18.3475平方公尺【（70.39+3）÷4＝18.3475】，房屋現
    值為179,800 元，原告可請求按月返還之不當得利金額應即
    為4,893 元【（54,200×18.3475+179,800）×5%÷12＝4,8
    93】；而系爭丁房屋面積為18.3475平方公尺【（70.39+3）
    ÷4＝18.3475】，房屋現值為134,800 元，原告按月可請求
    返還之不當得利金額應為4,705元【（54,200×18.3475+134
    ,800）×5%÷12＝4,705】；另系爭戊房屋面積為18.3375平
    方公尺【（69.85+3.5）÷4＝18.3375】，房屋現值為131,7
    00元，原告得按月請求返還之不當得利金額即為4,690 元【
    （54,200×18.33 75+131,700）×5%÷12＝4,690 】。是原
    告據此計算被告等人應按月返還之不當得利數額，核屬有據
    ，堪以採信。
五、綜上所述，系爭土地為國有土地，而原告為管理機關，被告
    等人均無權續住系爭房屋，則原告依法第470條、第767條及
    繼承之法律關係，請求被告甲○○、乙○○返還系爭甲房屋
    ；被告戊○○、丁○○返還系爭乙房屋；被告癸○○返還系
    爭丙房屋；被告壬○○、辛○、庚○連帶返還系爭丁房屋；
    被告子○○、丑○○、卯○○及寅○○連帶返還系爭戊房屋
    。並依民法第179 條規定及繼承之法律關係，請求自起訴狀
    繕本送達翌日起，即被告甲○○、乙○○自96年12月15日起
    至返還系爭甲房屋之日止，按月給付原告4,997 元；被告戊○○、丁○○自96年12月12日起至返還系爭乙房屋之日止，
    按月給付原告4,699元；被告癸○○自97年3月21日起至返還
    系爭丙房屋之日止，按月給付原告4,893 元；被告壬○○、
    辛○、庚○自97年3 月21日起至返還系爭丁房屋之日止，按
    月連帶給付原告4,705 元；被告子○○、丑○○、卯○○及
    寅○○自96年12月14日起，至返還系爭戊房屋之日止，按月
    連帶給付原告4,690元，均有理由，應予准許。
六、原告及被告寅○○分別陳明願供擔保請准宣告假執行或免為
    假執行，經核尚無不合，爰分別酌定相當之擔保金額，予以
    准許。
據上論結，本件原告之訴為有理由，依民事訴訟法第385條第1項
前段、第78條、第85條第1項、第2項、第390條第2項、第392 條
，判決如主文。
中    華    民    國    97    年    8     月    13    日
                  民事第四庭    法  官  余明賢
以上正本係照原本作成
如對本判決上訴，須於判決送達後20日內向本院提出上訴狀
中    華    民    國    97    年    8     月    13    日
                                書記官  楊勝欽


司法院資訊處製作；財團法人民間司法改革基金會備份。
